臺灣高等法院臺中分院刑事判決
上　訴　人　臺灣臺中地方法院檢察署檢察官
上　訴　人
即　被　告　乙○○
選任辯護人　陳聰能律師
上列上訴人因被告過失致死案件，不服臺灣臺中地方法院95年度
交易字第254號中華民國95年6月19日第一審判決（起訴案號：臺
灣臺中地方法院檢察署95年度偵字第7118號），提起上訴，本院
判決如下：
    主    文
原判決撤銷。
乙○○無罪。
    理    由
一、公訴意旨略以：上訴人即被告乙○○於民國94年11月16日上
    午，駕駛車牌RD－9286號自用小客車，沿台中市○○○路內
    側車道由西向東（起訴書誤載為由東往西）行駛，於同日上
    午10時46分許，途經台中市○○○路與安和路口時，原應注
    意車前狀況，並隨時採取必要之安全措施，而當時天候晴、
    日間自然光線、道路之路面鋪裝柏油、乾燥、無缺陷、無障
    礙物、視距良好，依當時情形並無不能注意之情事，竟疏於
    注意，適有被害人林明鐘騎乘車牌UDD－223號輕型機車，沿
    台中市○○路由南往北方向行駛，於行經上開路口時，亦應
    注意機車行駛至交叉路口時，應遵守燈光號誌，竟疏未注意
    ，即貿然直行，因雙方均有前揭過失，致被害人林明鐘騎乘
    機車之車頭撞擊被告所駕駛車輛之右前角、前引擎蓋及檔風
    玻璃處。被害人林明鐘當場人車倒地，因而受有胸部多處肋
    骨骨折、胸部大範圍皮下氣腫、左鎖骨骨折、左腹腰部擦傷
    、雙手肘後部擦傷、左前臂後部擦傷、左大腿外側撕裂傷、
    左膝前部擦傷、右小腿前擦傷、頭部外傷及左右顴骨部擦傷
    等傷害，經送台中市澄清綜合醫院急救，仍於同日中午12時
    53分不治死亡。因認被告涉有刑法第276條第1項過失致死罪
    嫌。
二、按犯罪事實應依證據認定之，無證據不得認定犯罪事實；又
    不能證明被告犯罪或其行為不罰者，應諭知無罪之判決，刑
    事訴訟法第154條第2項第301條第1項分別定有明文。又所
    謂認定犯罪事實之證據，係指足以認定被告確有犯罪行為之
    積極證據而言，該項證據自須適合於被告犯罪事實之認定，
    始得採為斷罪之資料；且如未能發現相當確實證據，或證據
    不足以證明，自不能以推測或擬制之方法，以為裁判之基礎
    ；而認定犯罪事實所憑之證據，雖不以直接證據為限，間接
    證據亦包括在內，然而無論直接證據或間接證據，其為訴訟
    上之證明，須於通常一般人均不致有所懷疑，而得確信其為
    真實之程度者，始得據為有罪之認定，倘其證明尚未達到此
    一程度，而有合理之懷疑存在時，即難遽採為不利被告之認
    定（最高法院76年台上字第4986號判例參照）。另刑事訴訟
    法第161條第1項規定：檢察官就被告犯罪事實，應負舉證責
    任，並指出證明之方法。因此，檢察官對於起訴之犯罪事實
    ，應負提出證據及說服之實質舉證責任。倘其所提出之證據
    ，不足為被告有罪之積極證明，或其指出證明之方法，無從
    說服法院以形成被告有罪之心證，基於無罪推定之原則，自
    應為被告無罪判決之諭知。
三、檢察官認上訴人即被告乙○○涉有過失致死罪嫌，係以前開
    肇事車禍事實，已據被告於警詢及偵查中坦承，並有道路交
    通事故現場圖、道路交通事故調查報告表(一)(二)及現場照片69
    張可證；被告係號誌甫轉為綠燈，自恃右側車道尚有他車，
    被害人之機車應不致快速騎至內側車道，立即尾隨前車行駛
    ，有未能注意車前狀況之過失；而被害人林明鐘因此車禍受
    傷死亡，亦經相驗屬實，有相驗筆錄、相驗屍體證明書、驗
    斷書可憑，為其主要論據。惟訊據被告雖坦承於前揭時、地
    與被害人林明鐘發生車禍及被害人因此車禍死亡之事實，惟
    堅決否認有何過失，辯稱：案發當時係綠燈直行，右側尚有
    二車道，且有其他車輛通行，係被害人林明鐘騎機車突然闖
    紅燈，撞擊被告所駕駛之自用小客車，被告反應不及以致發
    生車禍，並無過失等語。經查：
  （一）被告所駕駛車牌RD－9286號自用小客車與被害人林明鐘
        所騎乘車牌UDD－223號輕型機車，於前揭時、地發生碰
        撞等事實，業據被告於偵查、原審法院及本院審理時均
        坦白承認，復有道路交通事故現場圖、道路交通事故調
        查報告表(一)(二)及現場照片69幀附卷可稽。又被害人林明
        鐘因本件汽車交通事故，受有胸部多處肋骨骨折、胸部
        大範圍皮下氣腫、左鎖骨骨折、左腹腰部擦傷、雙手肘
        後部擦傷、左前臂後部擦傷、左大腿外側撕裂傷、左膝
        前部擦傷、右小腿前擦傷、頭部外傷及左右顴骨部擦傷
        等傷害，經送醫急救，仍於同日中午12時53分許不治死
        亡等事實，亦經臺灣臺中地方法院檢察署檢察官督同檢
        驗員相驗屬實，並製有勘驗筆錄、相驗屍體證明書、驗
        斷書在卷可稽，自堪以認定。
  （二）本件車禍經送請臺灣省臺中市區車輛行車事故鑑定委員
        會鑑定，認被害人林明鐘違反號誌指示（闖紅燈）進入
        路口之可能性相當大，被告係在號誌甫轉換為「綠燈」
        之「起步行駛階段」，而本案撞擊地點係在交岔路口之
        內車道處，被告應有未注意車前狀況之疏失，固有臺灣
        省臺中市區車輛行車事故鑑定委員會臺中市區第940551
        號鑑定分析意見書在卷可按。惟經本院勘驗事故路口之
        監視錄影光碟結果：(一)首先呈現道路畫面，道路地面上
        標示禁行機車字樣，有車流通過，顯示車輛行進順序是
        安和路右轉往高速公路，之後由安和路左轉往高速公路
        ，其後為台中港路直行往高速公路；(二)在畫面顯示時間
        45分49秒前之車行方向為安和路左轉高速公路，45分49
        秒起由車牌9267－FA號白色自小客車開始由中港路直行
        往高速公路，車流直行中，畫面顯示時間46分32秒，車
        牌4320－DM自小客車駛過後，突然畫面中有摩托車倒地
        後竄出，摩托車倒地後仍有車輛從摩托車右邊直行過去
        ，接下來車輛直行右轉安和路，再來始為安和路右轉中
        港路，有上開勘驗結果載明筆錄（見本院卷第79頁）可
        稽。又依臺中市政府交通局95年12月12日中交規字第09
        50011373號函送本件車禍發生路口之「交通號誌時制計
        劃表」（見本院卷第75、76頁），核諸本件車禍發生日
        期為94年11月16日，星期3，型態之代碼為1；發生時間
        係上午10時46分，時段之代碼為 4，套入時段管制計劃
        之時制代碼為 3；台中港路由西向東（即台中港往台中
        市區）之時相代碼為G1，其可通行之燈號秒數為73。顯
        見本件車禍之發生，就原因而論，應係被害人林明鐘騎
        乘機車貿然闖越紅燈所致；就燈光號誌轉換之時間而言
        ，則在被告直行方向之號誌轉換為綠燈後，至少經過44
        秒（46分32秒－45分49秒＝44秒）方發生，且在車禍發
        生後，至少經過20餘秒（73－44＞20），被告行進之方
        向始轉為紅燈。臺灣省臺中市區車輛行車事故鑑定委員
        會前揭鑑定之分析意見，未能釐清上開車禍發生之全部
        經過，僅摘取被告片段之陳述，遽認車禍發生於被告前
        進方向之號誌甫轉換為「綠燈」之「起步行駛階段」，
        核與事實不符，該鑑定之結果自難採憑。
  （三）按汽車行駛至交岔路口，其行進、轉彎應遵守燈光號誌
        ，道路交通安全規則第 102條第1項第1款定有明文。又
        汽車駕駛人信賴其他參與交通之對方亦能遵守交通規則
        ，同時為必要之注意，謹慎採取適當之行動，而對於不
        可知之對方違規行為並無預防之義務，然因對於違規行
        為所導致之危險，若屬已可預見，且依法律、契約、習
        慣、法理及日常生活經驗等，在不超越社會相當性之範
        圍應有注意之義務者，自仍有以一定之行為避免結果發
        生之義務（最高法院74年台上字第4219號判例參照）。
        此即學說上所謂之「信賴原則」，蓋在交通頻繁之社會
        ，交通事故甚難完全避免，故以此「信賴原則」界定交
        通行為人之安全注意義務範圍。又道路交通安全規則第
        94條第 3項所稱「注意車前狀況」，是指駕駛人就其注
        意力所及之情況下，對於車前已存在或可能存在事物應
        予注意，以便採取適當之反應措施而言，是駕駛人注意
        車前狀況，應建立在行車當時之時間、空間之一切狀況
        下進行綜合判斷。本案被告於案發當時，係遵守綠燈之
        交通號誌，直行通過台中市○○○路與安和路交岔路口
        ，而被害人林明鐘騎乘機車闖越紅燈，肇致本件車禍發
        生等情，已如前述，依一般謹慎理性駕駛者之經驗，倘
        於無號誌管制之交岔路口，駕駛人欲直行通過交岔路口
        時，自應注意前方及橫向車道之車輛，然在有燈號管制
        之交岔路口，其行進方向之燈光號誌為綠燈時，除在甫
        轉換為「綠燈」及「起步行駛階段」之際，仍應注意車
        前有關橫向車道已進入路口之車輛是否業經安全駛離及
        有無其他橫向車輛未及煞停而駛入路口等狀況，以避免
        與之碰撞；如路口內早已無其他橫向車輛而處於綠燈續
        行之情形，基於橫向車道之車輛既因號誌為紅燈而停等
        於停止線前，一般駕駛人當可信賴橫向道路之其他參與
        交通者亦能遵守該紅燈禁止通行之號誌，不會貿然闖越
        ，則其所應注意之車前狀況，當指注意同向車道之車流
        、車速等情形，並與前方車輛保持安全距離。本件被告
        既係遵守交通號誌，駕車跟隨其他直行車流而通過交岔
        路口，並無甫轉換為「綠燈」之「起步行駛階段」之情
        形，被告自得信賴其他交通參與者亦能遵守交通規則而
        依燈號行駛，對於被害人林明鐘騎乘機車貿然闖越紅燈
        之違規行為，誠難預見，亦無從加以注意及防範，故尚
        難認被告對於不可知之被害人違規行為有預防義務，而
        令被告負過失肇事之責任。是本件車禍當以被害人林明
        鐘騎乘機車未依號誌指示行駛，貿然闖越紅燈，為肇事
        原因，被告並無肇事因素。
  （四）告訴人即被害人林明鐘之子丙○○於本件車禍發生當時
        並未在現場目擊，是其所為之指述尚無法採為不利於被
        告之認定。至於檢察官所舉之道路交通事故現場圖、道
        路交通事故調查報告表(一)(二)及現場照片、勘驗筆錄、相
        驗屍體證明書、驗斷書等，均僅能證明本件車禍之發生
        及被害人林明鐘因而受傷死亡之事實，並不能證明被告
        有何過失之行為。
  （五）綜上所述，被告駕駛自用小客車正常行駛於車道上，復
        無其他違規駕駛之情事，其對被害人林明鐘闖越紅燈之
        突發事件並無預見防範及注意之可能，應無任何過失可
        言。亦即檢察官所舉之證據，尚不足以使本院形成被告
        確有過失肇事之心證，此外，本院復查無其他積極明確
        之證據足以認定被告有檢察官所指過失致死之罪行，自
        屬不能證明被告犯罪。原審未能詳察，遽予論罪科刑，
        即有未合，檢察官上訴意旨，指摘原審有未論處被告業
        務過失致死罪且量刑過輕之不當，自無理由；被告上訴
        否認犯罪，為有理由，應由本院將原判決撤銷，並為被
        告無罪之諭知。
四、據上論斷，應依刑事訴訟法第369條第 1項前段、第364條、
    第301條第1項前段，判決如主文。
本案經檢察官甲○○到庭執行職務。
中　　華　　民　　國　　96　　年　　1 　　月　　17　　日
            刑事第六庭    審判長法　官   李  文  雄
                                法　官   劉  連  星
                                法　官   張  恩  賜
以上正本證明與原本無異。
不得上訴。
                                書記官  陳　如　慧
中　　華　　民　　國　　96　　年　　1　　月　　18 　　日
